臺灣基隆地方法院基隆簡易庭民事判決
111年度基簡字第945號
原      告  謝春吉  
            謝陳素珠
共      同
訴訟代理人  彭傑義律師
複  代理人  楊光律師  
被      告  孟繁源  

訴訟代理人  孟旭陵  
            潘東翰律師
被      告  黃柏尊  

上列當事人間請求損害賠償事件，原告就本院111年度交訴字第2
0號過失致死案件提起刑事附帶民事訴訟，經本院刑事庭以111年
度交附民字第84號裁定移送而來，本院於民國111年11月24日言
詞辯論終結，判決如下：
    主  文
被告應連帶給付原告謝春吉新臺幣（下同）17萬6,907元，及自1
11年10月15日起至清償日止，按年息5%計算之利息。
被告應連帶給付原告謝陳素珠57萬1,090元，及自111年10月15日
起至清償日止，按年息5%計算之利息。
原告其餘之訴駁回。
本判決第1項得假執行。但被告如以17萬6,907元為原告謝春吉預
供擔保，得免為假執行。
本判決第2項得假執行。但被告如以57萬1,090元為原告謝陳素珠
預供擔保，得免為假執行。
原告其餘假執行之聲請駁回。  
    事實及理由
一、原告起訴主張略以：
  ㈠被告孟繁源於110年9月5日凌晨4時55分許，無照駕駛車牌號
    碼000-0000號自用小客車（下稱系爭車輛）沿基隆市仁愛區
    港西街往忠一路之市區方向行駛，行經基隆市○○區○○街0號
    前速限為時速50公里之行車管制號誌正常運作之交岔路口，
    本應注意不得跨越分向限制線駛入對向車道，且於行經行人
    穿越道時應注意遇有行人穿越時應讓其先行，並應依速限行
    駛，不得超速，而依當時雖為夜間無照明，然天候晴、柏油
    路面乾燥無缺陷、無障礙物，視距良好，並無不能注意之情
    形，竟疏未注意及此，以時速74.88公里行駛並跨越分向限
    制線而駛入對向車道，未注意前有行人謝泉自右至左行走於
    行人穿越道上，被告孟繁源因閃避不及撞及謝泉，致謝泉倒
    地，受有大腦創傷性出血、頭部鈍傷、臉部損傷，經送醫急
    救後仍於同日上午7時15分死亡。
  ㈡被告黃柏尊明知被告孟繁源無駕駛執照，將其兄黃柏所有由
    其使用之系爭車輛借予被告孟繁源使用，違反道路交通安全
    規則第50條第1項、道路交通管理處罰條例第21條、第23條
    保護他人之法律，應依民法第184條第2項負賠償責任，故被
    告孟繁源與被告黃柏尊係共同侵權行為人，依民法第185條
    規定應負連帶賠償責任。原告謝春吉、謝陳素珠分別為被害
    人謝泉之子、配偶，爰依民法共同侵權行為損害賠償之規定
    ，原告謝春吉請求被告連帶賠償喪葬費用16萬7,010元、精
    神慰撫金100萬元，原告謝陳素珠請求被告連帶賠償扶養費5
    3萬0,128元、精神慰撫金150萬元等語。
  ㈢並聲明：
　⒈被告應連帶給付原告謝春吉116萬7,010元、原告謝陳素珠203
    萬0,128元，及均自刑事附帶民事訴訟擴張訴之聲明狀繕本
    送達最後1名被告之翌日起至清償日止，按年息5％計算之利
    息。
　⒉原告願供擔保，請准宣告假執行。
二、被告答辯：
　㈠被告孟繁源：對本院111年度交訴字第20號、臺灣高等法院11
    1年度交上訴字第197號刑事卷宗之卷證資料沒有意見，然被
    害人謝泉就本件車禍之發生亦有未遵守號誌之過失，依民法
    第217條第1項規定應減輕賠償金額。至原告謝陳素珠應舉證
    其不能維持生活，始得請求扶養費用；又被告孟繁源患有精
    神疾病而持有身心障礙證明，原告請求之慰撫金顯屬過高。
    且原告受領強制汽車責任保險之保險金，應自其請求金額扣
    除。另被告孟繁源支出系爭車輛之修繕費用14萬4,919元，
    被害人與有過失亦應負賠償責任，以此與原告得請求之賠償
    金額抵銷等語。並為答辯聲明：原告之訴駁回，另陳明如受
    不利判決，願供擔保請准宣告免為假執行。
　㈡被告黃柏尊：被告黃柏尊知悉被告孟繁源沒有駕照仍將系爭
    車輛借其使用，對系爭事故之發生要負過失責任沒有意見。
    系爭車輛有保強制汽車責任保險，和泰產物保險公司已將死
    亡給付全數賠償給原告，原告請求之金額太高等語置辯。
三、原告主張被告孟繁源於上開時、地駕駛系爭車輛超速、跨越
    分向限制線撞及行走於行人穿越道之謝泉致其死亡之事實，
    業據其提出臺灣基隆地方檢察署111年度調偵字第72號檢察
    官起訴書、相驗屍體證明書、衛生福利部基隆醫院診斷證明
    書等件為證。而被告孟繁源之上開過失駕駛行為，經本院刑
    事庭以111年度交訴字第20號刑事判決被告孟繁源有罪，被
    告孟繁源不服提起上訴，經臺灣高等法院111年度交上訴字
    第197號刑事判決撤銷原判決，判處被告孟繁源汽車駕駛人
    ，無駕駛執照駕車，行經行人穿越道不依規定讓行人優先通
    行，因而過失致人於死，處有期徒刑1年4月之事實，為兩造
    所不爭執，並經本院依職權調閱本院刑事庭111年度交訴字
    第20號刑事卷宗（下稱刑事卷，含臺灣基隆地方檢察署110
    年度相字第349號相驗卷宗〈下稱相卷〉、110年度偵字第6104
    號偵查卷宗）查核屬實，堪信原告之主張為真實。
四、本院判斷：
　㈠按「因故意或過失，不法侵害他人之權利者，負損害賠償責
    任」、「汽車、機車或其他非依軌道行駛之動力車輛，在使
    用中加損害於他人者，駕駛人應賠償因此所生之損害」，民
    法第184條第1項前段、第191條之2前段分別定有明文。查本
    件事故路段為限速50公里之市區道路，當時雖為夜間無照明
    ，然天候晴、柏油路面乾燥無缺陷、無障礙物，視距良好，
    且被告孟繁源駕駛系爭車輛與欲穿越道路之謝泉間亦無其他
    車輛，能確切掌握現場行車及道路之動態，客觀上無不能注
    意之情況，有基隆市警察局第一分局道路交通事故調查報告
    表㈠、行車紀錄器畫面及路口監視器畫面可參，被告孟繁源
    竟超速行駛，且未注意車前狀況，跨越分向限制線，於行近
    行人穿越道時未停讓行走於穿越道上之謝泉先行，致系爭車
    輛左前車頭撞擊謝泉，是被告孟繁源就本件事故之發生顯有
    過失，其過失駕駛行為與被害人謝泉之死亡結果間，具有相
    當因果關係，應負過失侵權行為損害賠償責任甚明。
　㈡次按「違反保護他人之法律，致生損害於他人者，負賠償責
    任。但能證明其行為無過失者，不在此限」、「數人共同不
    法侵害他人之權利者，連帶負損害賠償責任。…造意人及幫
    助人，視為共同行為人」，民法第184條第2項、第185條第1
    項前段、第2項分別定有明文。此所稱幫助人，係指幫助他
    人使其容易遂行侵權行為之人，是幫助人倘違反保護他人之
    法律而為幫助行為，致受幫助者不法侵害他人之權利，除幫
    助人能證明其幫助行為無過失外，均應與受幫助之行為人連
    帶負損害賠償責任。又「汽車駕駛人允許無駕駛執照之人，
    駕駛其車輛者，吊扣其駕駛執照3個月」，為道路交通管理
    處罰條例第23條第2款所明定，其立法目的在禁止汽車駕駛
    人將其所有或管領之汽車交由無駕駛執照之人駕駛，以保護
    公眾安全，蓋未領有合格駕照或駕照經吊銷之人，因其駕駛
    行為不具適格性，倘容許其等任意駕駛機動車輛行駛道路，
    不啻增加用路人之危險，故該規定自屬保護他人之法律。經
    查，被告孟繁源於事故日檢察官訊問時自陳前因擦撞別人的
    車沒有留在現場處理而被吊銷駕照（詳相卷第53頁），而系
    爭車輛為訴外人黃柏豪所有，有公路監理系統車號查詢車籍
    資料可稽，被告黃柏尊於事故日警詢中稱「這輛車子是登記
    我哥哥的，平時是我在使用，車子是今天凌晨3點孟繁源跟
    我借的，我將車子借給孟繁源，我知道孟繁源沒有駕照」等
    語（詳本院111年度交附民字第84號卷〈下稱附民卷〉第57頁
    ），足認被告黃柏尊對於系爭車輛有管領權限，明知被告孟
    繁源無駕駛執照，仍將該車借予被告孟繁源駕駛，倘無被告
    黃柏尊出借系爭車輛之幫助行為，被告孟繁源應不致駕駛系
    爭車輛肇事，即被告黃柏尊違反保護他人法律之幫助行為，
    結合被告孟繁源之過失侵權行為，均為造成謝泉死亡之共同
    原因，成立共同侵權行為，被告黃柏尊亦不爭執應負過失責
    任，是原告依民法第185條第1項前段規定，請求被告黃柏尊
    應與被告孟繁源連帶負損害賠償責任，自屬有據。
　㈢再按「不法侵害他人致死者，對於支出醫療及增加生活上需
    要之費用或殯葬費之人，亦應負損害賠償責任。被害人對於
    第三人負有法定扶養義務者，加害人對於該第三人亦應負損
    害賠償責任」、「不法侵害他人致死者，被害人之父、母、
    子、女及配偶，雖非財產上之損害，亦得請求賠償相當之金
    額」，民法第192條、第194條分別定有明文。茲就原告之請
    求分別審酌如下：
　⒈喪葬費用：
　　原告謝春吉主張因本件事故其父謝泉死亡而支出喪葬費用16
    萬7,010元，被告孟繁源雖辯稱其未提出訂金收據，然觀諸
    原告謝春吉所提「侑德生命禮儀禮儀服務明細單」既載有訂
    金5萬元（詳附民卷第73-75頁），堪認確有該筆支出，則原
    告謝春吉此部分之主張，應予准許。 
　⒉扶養費：
　⑴按直系血親相互間互負扶養之義務；夫妻互負扶養之義務，
    其負扶養義務之順序與直系血親卑親屬同，其受扶養權利之
    順序與直系血親尊親屬同；受扶養權利者，以不能維持生活
    而無謀生能力者為限。前項無謀生能力之限制，於直系血親
    尊親屬，不適用之；負扶養義務者有數人而其親等同一時，
    應各依其經濟能力，分擔義務；扶養之程度，應按受扶養權
    利者之需要，與負扶養義務者之經濟能力及身分定之，民法
    第1114條第1款、第1116條之1、第1117條、第1115條第3項
    及第1119條分別定有明文。是夫妻互受扶養權利之順序，既
    與直系血親尊親屬同，自不以無謀生能力為必要，然仍應受
    「不能維持生活」之限制。所謂「不能維持生活」，係指無
    財產足以維持生活。而第三人有無受被害人扶養之權利，當
    以被害人即扶養義務人存活盡其扶養義務時，以第三人自己
    現有之財產是否不能維持生活，以為判斷（最高法院107年
    度台上字第2183號民事判決意旨參照）。民法親屬編關於親
    屬間之扶養權利義務，就互負扶養義務之親屬，扶養之順序
    及扶養義務之減免有詳細之規定，其扶養之順序及扶養義務
    之減免，將可能因扶養親屬人數之增減而發生加重、減輕或
    遞補之情形，並隨扶養義務人或受扶養權利人之經濟狀況變
    動而調整。由是，原告謝陳素珠請求之扶養費損害額，牽涉
    將來無法預測之變數，例如扶養義務人未來是否有足夠經濟
    能力扶養原告、原告維持生活能力之變動、對原告負扶養義
    務人數之變動等，法院僅得依言詞辯論終結時之實際狀況，
    參考社會通常情狀裁量認定。
　⑵原告謝陳素珠為被害人謝泉之配偶，於謝泉死亡時年滿69歲
    ，於108年無所得、109年所得6萬餘元、110年所得未滿百元
    ，名下亦無財產，有本院依職權調閱之稅務電子閘門財產所
    得調件明細表在卷可參。本院審酌我國目前國民經濟生活水
    平、原告謝陳素珠之年紀、收入狀況等一切情事，顯無從以
    自己之財產維持生活，應具請求配偶扶養之權利。又扶養費
    計算基準，法無明文規定，只需採用之標準得以真實反映受
    扶養人實際生活所需，即無不可，且支付扶養費之目的，本
    在使受扶養人得以維持通常之生活，而非強使受扶養人過最
    低水準之生活，衡諸現今物價及一般消費狀況與社會常情，
    堪認原告謝陳素珠主張以行政院主計總處公布家庭收支調查
    中109年基隆市平均每人月消費支出2萬2,628元為標準計算
    其扶養費用，尚屬相當。又謝泉死亡時年滿79歲，依內政部
    統計處公布109年度基隆市簡易生命表所示，男性年滿79歲
    尚存平均餘命9.32年，女性年滿69歲尚存平均餘命18.74年
    ，因謝泉之平均餘命較短，應以其平均餘命計算，故原告謝
    陳素珠原得請求被害人謝泉扶養9.32年。而原告謝陳素珠自
    陳尚有3名子女，均應對其負扶養義務，故被害人謝泉對原
    告謝陳素珠應負擔之扶養義務比例為1/4。又扶養費之支出
    ，係依時日之經過漸次給付，倘原告謝陳素珠請求為一次給
    付，應依霍夫曼式計算法按週年利率5%扣除中間利息。從而
    ，原告謝陳素珠得一次請求給付之金額為53萬0,128元【計
    算式：依霍夫曼式計算法扣除中間利息（首期給付不扣除中
    間利息）：(271,536×7.00000000+(271,536×0.32)×(8.0000
    0000-0.00000000))÷4=530,127.0000000000。其中7.000000
    00為年別單利5%第9年霍夫曼累計係數，8.00000000為年別
    單利5%第10年霍夫曼累計係數，0.32為未滿一年部分折算年
    數之比例。採四捨五入，元以下進位（下同）】。
　⒊精神慰撫金：
　　按慰撫金之賠償須以人格權遭遇侵害，使精神上受有痛苦為
    必要，其核給之標準固與財產上損害之計算不同，然非不可
    斟酌雙方身分資力與加害程度，及其他各種情形核定相當之
    數額（最高法院51年度台上字第223號判決要旨參照）。而
    身分法益與人格法益同屬非財產法益，上開有關人格法益受
    侵害酌定慰撫金之標準，自得為衡量因身分法益受侵害所生
    損害賠償金額之參考。本院審酌原告謝春吉為被害人之子，
    與被害人血緣相繫；原告謝陳素珠為被害人之妻，結縭逾40
    年，彼此關係密切，渠等面對被害人之死亡，精神上誠受有
    相當之打擊及痛苦，原告請求賠償所受非財產上損害，係屬
    有據。又原告謝春吉為國小畢業，擔任水電工，原告謝陳素
    珠未就學，為冷凍食品工廠退休員工；被告孟繁源高中畢業
    ，目前待業中，因精神疾病而持有身心障礙證明，被告黃柏
    尊高職肄業，從事快遞工作等節，業經兩造陳明在卷，本院
    在不考量被害人與有過失的情況下，審酌兩造之身分、職業
    、經濟能力、財產所得資料、本件事故發生之緣由、原告所
    受精神上痛苦程度等一切情狀，認原告謝春吉、謝陳素珠請
    求賠償精神慰撫金各以80萬元、100萬元為適當。
　⒋承上，原告因本件車禍事故所受損害之金額，原告謝春吉部
    分為96萬7,010元（喪葬費用16萬7,010元＋精神慰撫金80萬
    元）、謝陳素珠部分為153萬0,128元（扶養費53萬0,128元＋
    精神慰撫金100萬元）。
　㈣末按「損害之發生或擴大，被害人與有過失者，法院得減輕
    賠償金額，或免除之」，為民法第217條第1項所明定。又行
    人穿越道設有行人穿越專用號誌者，行人穿越道路，應依號
    誌之指示迅速穿越，道路交通安全規則第134條第5款定有明
    文。本件依刑事卷內行車紀錄器畫面截圖所示（詳相卷第43
    頁），系爭車輛前方路口之號誌顯示為綠燈，被害人謝泉橫
    越該路口，該行人穿越道兩側則顯示號誌為紅燈，佐以經本
    院刑事庭勘驗並提示事故現場白天所拍攝之照片（詳相卷第
    32頁），明顯可見被害人謝泉行向之行人穿越道確設有行人
    穿越專用號誌，亦經本院刑事庭勘驗確認在卷（詳刑事卷第
    132-133頁），是被害人謝泉亦有未依號誌指示通行闖越紅
    燈之過失。此部分經檢察官於偵查中囑託交通部公路總局臺
    北區監理所基宜區車輛行車事故鑑定會鑑定，鑑定意見亦認
    定行人謝泉同為肇事原因（詳本院卷第41-47頁），足認被
    害人謝泉之行為亦屬本件車禍事故之肇事原因。本院審酌雙
    方就本件事故發生之原因力強弱與過程之輕重程度，及個別
    應負之注意義務等一切情狀，認被告孟繁源應負70%之過失
    責任，被害人謝泉應負擔30%之過失責任，是原告得請求之
    金額，自應依謝泉之過失比例酌減。準此，原告得請求賠償
    之金額，原告謝春吉為67萬6,907元（計算式：967,010元×7
    0%＝676,907元）、謝陳素珠為107萬1,090元（計算式：1,53
    0,128元×70%＝1,071,090元）。
　㈤又「保險人依本法規定所為之保險給付，視為被保險人損害
    賠償金額之一部分；被保險人受賠償請求時，得扣除之」，
    強制汽車責任保險法第32條定有明文。查原告謝春吉、謝陳
    素珠於本件事故發生後，分別受領強制汽車責任保險之保險
    金50萬元，為原告所自承，並有原告及被告黃柏尊所提帳戶
    資料為憑，故此部分之給付應自被告應賠償之金額中扣除。
    從而，本件原告謝春吉得向被告孟繁源、黃柏尊請求連帶賠
    償之金額為17萬6,907元（計算式：676,907元－500,000元＝1
    76,907）、謝陳素珠得向被告孟繁源、黃柏尊請求連帶賠償
    之金額為57萬1,090元（計算式：1,071,090元－500,000元＝5
    71,090元）。逾此部分之請求，洵屬無據，應予駁回。 
　㈥至被告孟繁源雖稱支出系爭車輛修繕費用14萬4,919元，並主
    張以該損害賠償債權與本件原告之損害賠償債權為抵銷，惟
    民法第334條所稱之抵銷，係以二人互負債務，而其給付種
    類相同並均屆清償期者為要件，故得供債務人抵銷之債權，
    須為對於自己債權人之債權，而不得以對於他人之債權，對
    於債權人為抵銷（最高法院95年度台上字第2429號民事判決
    要旨參照）。查系爭車輛為訴外人黃柏豪所有，是因謝泉違
    規闖紅燈致所有車輛受損，對謝泉有損害賠償債權者乃訴外
    人「黃柏豪」，並非被告黃柏尊，亦非被告孟繁源，而至本
    院言詞辯論終結時，被告孟繁源並未提出相關證據證明其已
    自所有權人黃柏豪受讓系爭車輛損害賠償請求之債權，故被
    告孟繁源主張以系爭車輛之修復費用與原告之上開債權抵銷
    ，即無可採。
五、綜上所述，原告依共同侵權行為損害賠償之法律關係，請求
    被告應連帶給付原告謝春吉17萬6,907元、謝陳素珠57萬1,0
    90元，及均自刑事附帶民事訴訟擴張訴之聲明狀繕本送達最
    後1名之翌日即111年10月15日（詳附民卷第93頁簽收、本院
    卷第27頁送達證書）起至清償日止，按民法第203條之法定
    利率即週年利率5%計算之利息，為有理由，應予准許。逾此
    範圍之請求，則屬無據，應予駁回。
六、本件事證已臻明確，兩造其餘攻擊防禦方法院未經援用之證
    據資料，經審酌後，認與本件判決之結果不生影響，爰不予
    以一一論列。
七、又本件係刑事附帶民事訴訟，而由本院刑事庭移送民事庭者
    ，依法不需徵收裁判費，且至本院言詞辯論終結時，亦未發
    生其他訴訟費用，故無從確定訴訟費用之數額。
八、本判決原告勝訴部分，屬適用簡易訴訟程序所為被告敗訴之
    判決，依民事訴訟法第389條第1項第3款規定，應依職權宣
    告假執行，並依同法第392條第2項規定，宣告被告預供相當
    之擔保金額後，得免為假執行。至原告敗訴部分，其假執行
    之聲請，因訴之駁回而失所依附，應併予駁回。
九、結論：原告之訴為一部有理由，一部無理由，爰判決如主文
    。
中　　華　　民　　國　　111 　年　　12　　月　　 8　　日
                  基隆簡易庭法　官　林淑鳳　　　　　
以上正本係照原本作成。
對於本件判決如有不服，應於收受送達後20日內向本院提出上訴
書狀，上訴於本院合議庭，並按他造當事人之人數附具繕本。如
委任律師提起上訴者，應一併繳納上訴審裁判費。
中　　華　　民　　國　　111 　年　　12　　月　 　8　　日
                            書記官　張景欣